---
title: "Data Analysation"
author: "Gaben van den Hoeven, Tom Ummenthun and Nick Somsen"
date: "datum-komt-hier"
output: html_document
---

```{r setup, include=FALSE}
knitr::opts_chunk$set(echo = TRUE)
```
<br> <!-- voor een extra witregel -->

## Loading the dataset
Als eerst moet het bestand in R worden ingelezen. Ik heb de bestand locatie in R ingevoerd:
``` {r file path}
file_name = "~/Tutor/Jaar 2/Course 6/Week 1/RNA-Seq-counts.txt"
```

Vervolgens heb ik het bestand ingelezen met `read.table()`, om er een dataframe van te maken:
``` {r create data frame}
data_frame = read.table(file = file_name, sep = "\t", header = TRUE)
```
De data frame ziet er dan zo uit (alleen de eerste 10):
```{r show data frame, echo=FALSE}
options(width = 100) # ik pas de breedte aan zodat alle kolommen op dezelfe line kunnen
head(data_frame, 10)
```

Elke rij in de data frame heeft nu een getal als identifier, maar het is handiger om daar de gennamen van te maken.
Dat heb ik met `row.names()` gedaan:
```{r row identifier data frame}
row.names(data_frame) = data_frame[, "ID"]
```
 Het resultaat (ook weer alleen de eerste 10):
```{r show data frame new identifier, echo=FALSE}
options(width = 110) 
head(data_frame, 10)
```

Nu moet er van de data frame een DGEList worden gemaakt. `DGEList()` is een functie van `edgeR`, die je dus eerst nog moet importen:
```{r load edgeR, message=FALSE}
library(edgeR)
```
Voor een DGEList moet je de counts als data opgeven, en ook de groups; een factor die de condities van elke sample aangeven (dus glucose of ribose voedingsbodem). Het aanmaken van die groups:
```{r factor for DGEList}
exp = c("WCFS1.glc.1","WCFS1.glc.2","WCFS1.rib.1","WCFS1.rib.2", "NC8.glc.1", "NC8.glc.2", "NC8.rib.1", "NC8.rib.2")
group = factor(exp)
```

Nu kun je het DGEList object aanmaken:
```{r create DGEList}
y <- DGEList(counts=data_frame[,2:9], group=group)
```
Voor de `counts` parameter moet je de data counts in de dataframe selecteren. `group` parameter is de eerder aangemaakte group factor. Wanneer je de DGEList print dan ziet het er zo uit:
```{r show DGEList, echo=FALSE}
y
```

## Normalize the data

<br>
