---
title: "Data Analysation"
author: "Gaben van den Hoeven, Tom Ummenthun and Nick Somsen"
date: "datum-komt-hier"
output: html_document
---

```{r setup, include=FALSE}
knitr::opts_chunk$set(echo = TRUE)
library(here)
```
<br> <!-- voor een extra witregel -->

## Loading the dataset
Als eerst moet het bestand in R worden ingelezen. Dit is gedaan door de bestandslocatie in een variabele op te slaan, en vervolgens is van de data in het bestand een data frame gemaakt met `read.table()`
``` {r create data frame}
file_name = paste(here(), "RNA-Seq-counts.txt", sep = "/")
data_frame = read.table(file = file_name, sep = "\t", header = TRUE)
```

De data frame ziet er als volgt uit (alleen de eerste 10 regels):
```{r show data frame, echo=FALSE}
options(width = 100) # ik pas de breedte aan zodat alle kolommen op dezelfe line kunnen
head(data_frame, 10)
```

Elke rij in de data frame heeft nu een getal als identifier, maar het is handiger om daar de gennamen van te maken.
Dat is gedaan met `row.names()`:
```{r row identifier data frame}
row.names(data_frame) = data_frame[, "ID"]
```

Het resultaat (ook weer alleen de eerste 10 regels):
```{r show data frame new identifier, echo=FALSE}
options(width = 110) 
head(data_frame, 10)
```

Om makkelijk met de count data te kunnen werken, wordt er van de data frame een DGEList object gemaakt. `DGEList()` is een functie van `edgeR`, die dus eerst nog geïmporteerd moet worden:
```{r load edgeR, message=FALSE}
library(edgeR)
```

Voor een DGEList moet de counts data (vanuit de dataset) en de groups worden opgegeven. De groups is een factor die de mogelijke condities van de samples aangeven (dus welke _L. plantarum_ stam het is en of het een glucose of ribose voedingsbodem is). Het aanmaken van die groups gaat als volgt (je hoeft niet aan te geven welke de eerste is en welke de duplo met 1 of 2; dat gebeurt later automatisch):
```{r factor for DGEList}
exp = c("WCFS1.glc","WCFS1.glc","WCFS1.rib","WCFS1.rib", "NC8.glc", "NC8.glc", "NC8.rib", "NC8.rib")
group = factor(exp)
```

Nu kan het DGEList object aangemaakt worden. Voor de `counts` parameter moeten de counts vanuit de dataframe geselecteerd worden. De `group` parameter is de eerder aangemaakte group factor.
```{r create DGEList}
y <- DGEList(counts=data_frame[,2:9], group=group)
```

Het printen van de DGEList leverd het volgende resultaat:
```{r show DGEList, echo=FALSE}
y
```

## Normalize the data
Er zijn verschillende manieren om data te normaliseren. Eén van deze manieren is de Trimmed Mean Method (TMM). De TMM methode is een normalisatie methode waarbij het gemiddelde pas wordt berekend, nadat een bepaalde hoeveelheid van de laagste en hoogste waarden van de dataset zijn verwijderd. De hoeveelheid waarden die van beide kanten worden weggegooid kunnen absolute aantallen zijn of percentages, vaak dezelfde hoeveelheid voor beide kanten. 

Nadat deze outliers van de dataset zijn verwijderd, wordt de trimmed mean bepaald aan de hand van een formule. De trimmed mean wordt gebruikt omdat het uitschieters niet mee neemt in de berekeningen, die anders de data op een negatieve manier zouden beïnvloeden. Bovendien wordt door het uitsluiten van de uitschieters een beter beeld van de werkelijkheid verkregen. 

De trimmed mean, en andere metingen en waarden, geven een basis voor de vergelijking van de data.

In R kan de trimmed mean normalisatie methode worden uitgevoer met `calcNormFactors()`, een functie van de `edgeR` library:
```{r normalize data}
y <- calcNormFactors(y, method="TMM")
y
```


<br>
